【裁判字號】    89,訴,2002
【裁判日期】    900306
【裁判案由】    債務不履行損害賠償
【裁判全文】
臺灣台南地方法院民事判決  八十九年度訴字第二○○二號
    原      告  甲○○
    被      告  乙○○
                        身分證.
右當事人間請求債務不履行損害賠償事件，本院判決如左：
    主    文
被告應給付原告新台幣柒拾伍萬貳仟捌佰伍拾玖元，及自民國八十九年十月十三日起
至清償日止，按週年利率百分之五計算之利息。
訴訟費用由被告負擔。
本判決於原告以新台幣貳拾伍萬壹仟元供擔保後，得假執行。但被告如於假執行程序
實施前以新台幣柒拾伍萬貳仟捌佰伍拾玖元為原告預供擔保，得免為假執行。
    事    實
甲、原告方面：
一、聲明：請求判決如主文第一項所示，並願供擔保請准宣告假執行。
二、陳述：
（一）原告於民國八十五年四月六日將所有坐落台南市○區○段四八之二四一地號土
      地應有部分萬分之四百六十六暨其上同段五七八建號即門牌號碼台南市○○街
      四八號三樓之三建物，以總價新台幣（下同）二百五十萬元出售予被告，有不
      動產買賣契約書一份可稽。不動產買賣合約書中，雙方約定付款方式如左：
      (1)八十五年三月二十日付款三萬六千一百六十四元。
      (2)銀行貸款新台幣二百十五萬二千五百元由甲方（即被告）直接承受，利息部
        分以權狀核發之日為準，之前屬賣方（即原告），之後屬買方（即被告）。
      (3)餘款於權狀核發之日一次付清。
      而上開銀行貸款即指原告以訴外人蔡孟娟為借款名義人，向保證責任台南市第
      三信用合作社貸款二百五十萬元本金之餘額二十五萬二千五百元。
（二）上開不動產原告於八十五年六月十日即移轉登記予被告，並告知被告繳納該不
      動產銀行貸款之帳戶（按原告係以保證責任台南市第三信用合作社，帳號一一
      二八─五八００一、戶名蔡孟娟之帳戶為繳納貸款之帳戶），詎被告並未按期
      繳納貸款之本金及利息，嗣經保證責任台南市第三信用合作社催繳無著後，即
      向鈞院聲請拍賣前揭之不動產取償，經鈞院八十七年度執字第一六九三六號拍
      賣受償結果，仍不足清償銀行之貸款、利息及遲延利息等共計七十二萬二千八
      百五十九元。此有台南市第三信用合作社八十九年九月一日提供之共同查詢單
      中記載八十九年五月十七日補收轉帳一百十二萬四千四百四十九元，尚欠餘款
      七十五萬二千八百五十九元之單據一紙可憑。
（三）原告與被告於訂立系爭不動產買賣契約書之初，雙方即約定免除原告對銀行貸
      款之債務為價金給付之一部分（見不動產買賣契約書第二條第二款），因被告
      未依約向保證責任台南市第三信用合作社繳納貸款，致使保證責任台南市第三
      信用合作社仍向原告為債務清償之主張，致原告受有七十五萬二千八百五十九
      元之損害，為此，依債務不履行之法律關係提起本件訴訟，請求判決如聲明所
      示。
三、證據：聲請訊問證人楊清藤、莊楊淑媛，並提出不動產買賣契約書影本、土地登
    記謄本、建物登記謄本、保證責任台南新第三信用合作社共用查詢單一份為證。
乙、被告方面：
一、聲明：（一）請求判決駁回原告之訴及其假執行之聲請。（二）如受不利之判決
    ，被告願供擔保請免予假執行。
二、陳述：
（一）按債務之免除者，謂債權人為拋棄債權，對於債務人所為之一方意思表示而發
      生效力之單獨行為，就債務人言，因債權人拋棄債權，乃免為給付之義務，是
      免除係自債務人之地位稱之。又免除為債權之處分行為，故對於債權有處分權
      者，始得為免除之意思表示，「負有債務者如欲減成還本，免除利息，應得債
      權人之同意。不能因當事人以外之人所定章程，認為有拘束當事人之效力。」
      最高法院十七年上字第二三二號判例亦著有明文。查兩造雖曾於八十五年四月
      六日簽立不動產買賣契約書，約定「銀行貸款二百十五萬二千五百元正，由買
      方直接承受，利息部份以權狀核發之日為準，之前屬賣方，之後屬買方。」，
      惟並無免除原告對銀行貸款之債務為價金給付之一部分，蓋原告對銀行之貸款
      ，係原告自行與銀行訂立消費借貸契約，被告並未參與，該消費借貸契約之當
      事人為原告（債務人）與銀行（債權人），援依前揭判例，被告並無免除原告
      對銀行貸款債務之權利，況前揭約定，並未經消費借貸契約債權人銀行之同意
      ，是該約定應不生效力。
（二）八十五年三、四月間兩造洽商系爭不動產買賣當時，議定房地總價為二百五十
      萬元整，因當時被告手頭現款不多，擬以少部分現金、大部分貸款方式給付價
      金，原告亦同意。當時系爭不動產本有貸款二百十五萬二千五百元，原告及其
      委託之代書均向被告保證可再覓得銀行貸與被告二百多萬元，俾給付原告以還
      清原告本來之貸款，即可由被告與銀行間直接發生債權債務關係，與原告無涉
      。然原告一再未能找到貸款之銀行，故兩造於八十五年四月六日簽約時始約定
      「銀行貸款二百十五萬二千五百元正，由買方（即被告）直接承受」等語。
（三）原告主張因被告未按期繳納銀行貸款本金及利息，經法院拍賣系爭不動產扣抵
      後，仍不足清償，尚欠餘款七十五萬二千八百五十九元，並提出台南市第三信
      用合作社共同查詢單一紙為憑云云。惟觀該查詢單所載戶名乃「蔡孟娟」，且
      由其他記載亦無從判斷該交易明細與本案買賣契約相關，被告否認該查詢單所
      示內容即為兩造買賣契契約約定之銀行貸款二百十五萬二千五百元所餘未繳之
      本息，亦否認及銀行有向原告為債務清償之主張，應請原告舉證以實其說。退
      萬步言，縱認該金額為兩造買賣契約約定之銀行貸款二百十五萬二千五百元所
      餘未繳之本息，惟銀行如有向原告為債務清償之主張，亦係銀行本於其與原告
      間之消費借貸契約所為之契約上請求，原告若為清償，要屬履行原告對於銀行
      之契約上義務，與兩造間之買賣關係無涉，原告主張其因此受有損害云云，顯
      屬無據。
（四）綜上所述，原告應不得援依債務不履行之法律關係提起本訴，請求駁回原告之
      訴。
丙、本院依職權調閱八十七年度執字第一六九三六號拍賣抵押物執行事件卷宗。
    理    由
一、原告起訴主張其於八十五年四月六日將所有坐落台南市○區○段四八之二四一地
    號土地應有部分萬分之四百六十六暨其上同段五七八建號即門牌號碼台南市○○
    街四八號三樓之三建物，以總價二百五十萬元出售予被告，雙方付款方式第二款
    約定「銀行貸款新台幣二百十五萬二千五百元由被告直接承受，利息部分以權狀
    核發之日為準，之前屬原告，之後屬買方被告」，原告已依約於八十五年六月十
    日將系爭不動產移轉登記予被告，並告知被告繳納該不動產銀行貸款之帳戶（按
    原告係以保證責任台南市第三信用合作社，帳號一一二八─五八００一、戶名蔡
    孟娟之帳戶為繳納貸款之帳戶），詎被告並未按期繳納貸款之本金及利息，嗣經
    保證責任台南市第三信用合作社催繳無著後，即向本院聲請拍賣前揭之不動產取
    償，經拍賣結果，仍不足清償銀行之貸款、利息及遲延利息等共計七十二萬二千
    八百五十九元，原告與被告於訂立系爭不動產買賣契約書之初，雙方既已約定免
    除原告對銀行貸款之債務為價金給付之一部分，因被告未依約向保證責任台南市
    第三信用合作社繳納貸款，致原告受有七十五萬二千八百五十九元之損害，為此
    ，依債務不履行之法律關係提起本件訴訟，請求判決如聲明所示等語。
二、被告則以：兩造雖曾於八十五年四月六日簽立不動產買賣契約書，約定「銀行貸
    款二百十五萬二千五百元正，由買方直接承受，利息部份以權狀核發之日為準，
    之前屬賣方，之後屬買方。」，惟並無免除原告對銀行貸款之債務為價金給付之
    一部分，蓋原告對銀行之貸款，係原告自行與銀行訂立消費借貸契約，被告並未
    參與，該消費借貸契約之當事人為原告（債務人）與銀行（債權人），被告並無
    免除原告對銀行貸款債務之權利，況前揭約定，並未經消費借貸契約債權人銀行
    之同意，是該約定應不生效力。又原告提出之台南市第三信用合作社共同查詢單
    ，惟該查詢單所載戶名乃「蔡孟娟」，且由其他記載亦無從判斷該交易明細與本
    案買賣契約相關，被告否認該查詢單所示內容即為兩造買賣契契約約定之銀行貸
    款二百十五萬二千五百元所餘未繳之本息等語，資為抗辯。
三、原告起訴主張其於八十五年四月六日將所有坐落台南市○區○段四八之二四一地
    號土地應有部分萬分之四百六十六暨其上同段五七八建號即門牌號碼台南市○○
    街四八號三樓之三建物，以總價二百五十萬元出售予被告，依兩造不動產買賣契
    約書第二條付款方式約定「(1)八十五年三月二十日付款三萬六千一百六十四元。
    (2)銀行貸款新台幣二百十五萬二千五百元由甲方（即被告）直接承受，利息部分
    以權狀核發之日為準，之前屬賣方（即原告），之後屬買方（即被告）。(3)餘款
    於權狀核發之日一次付清」，原告業於八十五年六月十日將上開不動產移轉所有
    權登記予被告等情，業據提出不動產買賣契約書影本、土地登記謄本、建物登記
    謄本為證，復為被告所不爭執，自堪信為真實。
四、原告又主張並其已告知被告繳納上開不動產之銀行貸款帳戶（按原告係以保證責
    任台南市第三信用合作社，帳號一一二八─五八００一、戶名蔡孟娟之帳戶為繳
    納貸款之帳戶），依兩造不動產買賣契約書之約定，被告應負責繳納貸款，詎被
    告並未按期繳納貸款之本金及利息，嗣經保證責任台南市第三信用合作社催繳無
    著後，向本院聲請拍賣上開之不動產，經本院八十七年度執字第一六九三六號拍
    賣受償結果，仍不足清償銀行之貸款、利息及遲延利息等共計七十二萬二千八百
    五十九元等情，雖為被告所否認，並以前揭情詞置辯，惟查：
（一）兩造簽訂之不動產買賣合約書第二條第二款約定「銀行貸款新台幣二百十五萬
      二千五百元由買方直接承受，利息部分以權狀核發之日為準，之前屬賣方，之
      後屬買方。」等語，兩造對有上開付款方式之約定並無爭執，原告主張雖有上
      開約定，然兩造為避免多負擔代書及設定抵押權之費用，故約定暫時不向銀行
      即保證責任台南市第三信用合作社變更借款名義人，但被告必須負責繳納二百
      十五萬二千五百元之貸款等語，並據證人即被告之配偶汪福生到庭證稱：「我
      們後來有依約去繳銀行貸款，從八十五年五、六月間開始繳到八十七年初，繳
      款方式是我們直接拿現金存到三信蔡孟娟的帳戶，再由銀行從蔡孟娟的帳戶扣
      款，我們前後共繳了六、七十萬元。」等語（見九十年一月四日言詞辯論筆錄
      ），被告對此亦不爭執，則被告既於訂約後之八十五年五、六月間起至八十七
      年初止，依約將現金存入蔡孟娟在保證責任台南市第三信用合作社之帳戶，以
      繳納系爭不動產之抵押貸款，可見原告主張兩造不動產買賣合約書第二條第二
      款約定「銀行貸款新台幣二百十五萬二千五百元由買方直接承受」之真意係指
      由被告直接向銀行即保證責任台南市第三信用合作社繳納系爭不動產原先向該
      社設定有抵押權擔保之借款債務，而不向保證責任台南市第三信用合作社變更
      借款名義人，以減省代書及設定費用等情，與事實相符，足堪採信。被告雖又
      抗辯其並無免除原告對銀行貸款債務之權利，況上開不動產買賣契約書第二條
      第二款之約定，並未經消費借貸契約債權人銀行之同意，是該約定應不生效力
      云云，惟按第三人與債務人訂立債務承擔契約，如未經債權人承認，僅對債權
      人不生效力而已，非謂訂約之當事人不受其拘束（最高法院六十八年台上字第
      一三四六號判例參照），依上開說明，兩造既已約定由被告負責繳納系爭不動
      產原先向保證責任台南市第三信用合作社設定有抵押權擔保之借款債務，雖未
      通知債權人保證責任台南市第三信用合作社，僅該約定僅對保證責任台南市第
      三信用合作社不生效力，對兩造仍有拘束力，被告辯稱該約定對兩造不生效力
      云云，自不足採。
（二）證人即保證責任台南市第三信用合作社職員楊清藤到庭結證：「（本件原告是
      否有跟三信貸款兩百五十萬元？）本件是蔡孟娟為借款人於八十二年十一月二
      十三日借款兩百五十萬元，甲○○是連帶保證人，本件貸款繳息在八十四年十
      二月二十八日之前都正常，之後繳息就有異常，在八十七年七月二十三日之前
      有時候會遲誤繳息，但都有來補繳，到八十七年七月二十三日來繳，但只繳到
      八十七年二月二十三日的利息及違約金，之後就違約沒有再繳納。（本件強制
      執行你們獲償多少？）引用分配表，最後不足的本金分配表是記載是一百十二
      萬一千一百六十五元，至於帳卡顯示出來是我們內部的帳，有部分的利息及違
      約金沒有計算進去，故本件借款本金還積欠一百十二萬一千一百六十五元，利
      息及違約金抵充到八十九年三月二十日，本件借款的債務人是蔡孟娟及甲○○
      。」等語（見九十年一月四日言詞辯論筆錄），證人證稱系爭借款強制執行分
      配後尚不足本金一百十二萬一千一百六十五元等情，經本院依職權取調八十七
      年度執字第一六九三六號拍賣抵押物執行事件卷宗核閱屬實，並有原告提出之
      保證責任台南新第三信用合作社共用查詢單附卷可稽，則依證人楊清藤所述及
      上開查詢共用單所載，可知本件因被告自八十七年七月二十三日以後，未依兩
      造上開約定繳納貸款債務，致使保證責任台南市第三信用合作社對系爭不動產
      強制執行，強制執行結果，原告尚積欠保證責任台南市第三信用合作社本金一
      百十二萬一千一百六十五元之債務，是原告主張其因而受有七十五萬二千八百
      五十九元之損害，應可採信。
五、按債務人遲延者，債權人得請求其賠償因遲延而生之損害，民法第二百三十一條
    第一項有明文規定。被告依兩造簽訂之系爭不動產買賣合約書，既負有繳納保證
    責任台南新第三信用合作社貸款之義務，惟被告未能依約按時繳款，致原告因而
    受有七十五萬二千八百五十九元之損害，是原告請求被告應負債務不履行之損害
    賠償責任，依法有據。
六、綜上所述，原告依債務不履行損害賠償請求權，請求被告給付七十五萬二千八百
    五十九元及自起訴狀繕本送達翌日即八十九年十月十三日起至清償日止，按週年
    利率百分之五計算之利息，為有理由，應予准許。
六、兩造陳明願供擔保請為宣告假執行或免為假執行，經核均與規定相符，爰分別酌
    定相當之擔保金額，併予宣告之。
七、本件事證已臻明確，兩造其餘攻擊防禦方法及舉證，核與判決結果無影響，爰不
    一一論列，併此敘明。
八、結論：本件原告之訴為有理由，依民事訴訟法第七十八條、第三百九十條第二項
    、第三百九十二條，判決如主文。
中      華      民      國    九十      年      三      月      六      日
                                臺灣臺南地方法院民事第三庭
~B法      官  翁金緞
右為正本係照原本作成
如對本判決上訴，須於判決送達後廿日內向本院提出上訴狀
中      華      民      國    九十      年      三      月      六      日
~B法院書記官  許悉愛


司法院資訊處製作；財團法人民間司法改革基金會備份。
